最高法院民事判決　　　　　　九十六年度台上字第二八六九號
上　訴　人　甲 ○ ○
訴訟代理人　謝 清 福律師
被 上訴 人　乙 ○ ○（原名：張淑娟）
　　　　　　丙○○○
上 列一 人
訴訟代理人　林 家 祺律師
　　　　　　李 兆 環律師
上列當事人間請求債務不履行損害賠償事件，上訴人對於中華民
國九十六年七月二十四日台灣高等法院第二審判決（九十五年度
上字第一○五五號），提起上訴，本院判決如下：
    主  文
上訴駁回。
第三審訴訟費用由上訴人負擔。
    理  由
上訴人主張：被上訴人乙○○（原名張淑娟，下稱乙○○）於民
國六十八年四月間，由其母即法定代理人陳林雨將其繼承自養父
張志江之坐落台北市○○路○段三一三巷五號四樓房屋（建號三
四三八號）所有權（下稱系爭房屋），以新台幣（下同）三十萬
元讓渡予伊，由伊之法定代理人即父高全輝（已故）及母彭月霞
與陳林雨、乙○○簽訂讓渡書（下稱系爭讓渡書），同年五月三
日給付價金。詎伊於九十三年十月三十一日發覺系爭房屋及其基
地即台北市○○區○○段四小段六三九號土地應有部分四四五八
九分之四四五（第一審判決誤植為四四五八九分之四五）之所有
權（下稱系爭基地），已移轉登記予被上訴人丙○○○（下稱丙
○○○）即高全輝之原配偶，經查方知乙○○係因丙○○○以詐
術使其為系爭房地所有權移轉登記，惟乙○○怠於撤銷該物權登
記，伊為其債權人，乃於九十四年六月二十一日以民事準備書狀
繕本之送達，代位其為撤銷之意思表示等情，爰依民法第二百四
十二條及第九十二條代位撤銷所有權移轉登記、第一百七十九條
不當得利返還請求權及系爭讓渡書之約定，先位求為命丙○○○
將系爭房地所有權移轉登記予乙○○，再由乙○○移轉登記予伊
之判決；若前開詐欺行為不成立，則依民法第二百二十六條給付
不能之損害賠償請求權、同法第二百五十六條及二百六十條解除
買賣契約之回復原狀請求權，備位求為命乙○○給付伊二百萬元
，並自起訴狀繕本送達翌日起加計法定遲延利息之判決（原審維
持第一審所為上訴人敗訴之判決，駁回其上訴）。
乙○○以：伊將系爭房屋所有權移轉登記予丙○○○，係為履行
讓渡書之約定等語，資為抗辯。
丙○○○則以：系爭房屋係高全輝出資購買後，贈與上訴人即其
與同居人彭月霞所生之子；八十四年間，高全輝因與彭月霞爭執
，返回伊住所，並撤銷該贈與，將系爭讓渡書原本交付伊收執，
改贈與伊，嗣伊出示系爭讓渡書及身分證，乙○○始將其身分證
、印鑑交付伊辦理系爭房屋所有權移轉登記，伊無施用詐術之情
；況上訴人於八十四年間知悉系爭房屋移轉登記予伊，已逾一年
撤銷權之除斥期間；矧兩造於九十三年三月二十六日達成和解，
簽訂協議書，由伊及子給付一百八十萬元，上訴人則放棄本件請
求等語，資為抗辯。
原審斟酌全辯論意旨及調查證據之結果，以：上訴人主張乙○○
於六十八年四月間，由陳林雨代理，以三十萬元代價讓渡系爭房
屋予伊，並由高全輝、彭月霞代理伊簽訂系爭讓渡書，同年五月
三日給付價金，嗣乙○○將身分證、印鑑證明交由丙○○○辦理
系爭房地所有權移轉登記予丙○○○等事實，固為被上訴人所不
爭執，且有系爭讓渡書、收據、系爭房地登記謄本足憑，應堪信
實。惟查高全輝係上訴人之父，九十一年三月三十一日因病去世
，系爭讓渡書原本由丙○○○持有中，並於高全輝生前之八十六
年五月十四日為系爭房屋第一次所有權登記，系爭基地則於八十
九年四月一日為所有權移轉登記等事實，為上訴人所不爭執，並
有載明高全輝去世日期之兩造於九十三年三月三十一日協議書及
系爭房、地登記謄本在卷足稽，丙○○○抗辯上訴人受贈系爭房
屋後，已為其先父高全輝撤銷，改贈與予丙○○○，尚非虛妄。
況上開協議書記載上訴人就高全輝已知與未知之生前所有動產、
不動產等流動資產及固定資產之民事刑事訴訟，放棄抗辯權，由
丙○○○及其與高全輝所生之子高樹勇、高樹森、高樹豐等人給
付一百八十萬元，兩造達成和解，丙○○○等已履行給付該款完
畢等情，為上訴人不爭執，且經證人鄭富銘於第一審結證屬實，
堪認該協議書為兩造家族就系爭房地及繼承高全輝遺產所生紛爭
，於鄭富銘斡旋下而達成和解之內容。上訴人雖稱鄭富銘之證言
不實在，惟查高全輝生前與鄭富銘以兄弟相稱，與兩造之關係均
極密切，此於上訴人對丙○○○提出偽造文書告訴之刑事案件中
，上訴人之代理人到場表示鄭富銘與上訴人關係亦不錯即明，自
難認上開鄭富銘之證言有所偏頗，其證言應堪採信。兩造既達成
和解，顯係以他種法律關係，替代原有之法律關係，依民法第七
百三十七條規定，上訴人不得再依原有之法律關係請求丙○○○
將系爭房地移轉登記予乙○○，再移轉登記予上訴人。上訴人收
受丙○○○及訴外人高樹勇、高樹森、高樹豐等一百八十萬元，
亦難認受有損害。綜上所述，上訴人先位依民法第二百四十二條
、第九十二條代位撤銷系爭房地所有權移轉登記，及依同法第一
百七十九條不當得利返還請求權與系爭讓渡書之約定，請求丙○
○○移轉系爭房地所有權予乙○○，再由乙○○移轉登記予伊；
備位依民法第二百二十六條給付不能之損害賠償請求權、第二百
五十六條及二百六十條解除買賣契約之回復原狀請求權，請求乙
○○給付二百萬元本息，為無理由，不能准許。至兩造其餘攻擊
、防禦方法及所提出未經援用之證據，經斟酌後認不影響判決基
礎，毋逐一論述必要等詞，爰維持第一審所為上訴人敗訴之判決
，駁回其上訴，經核於法並無違背。上訴論旨，徒就原審取捨證
據、認定事實、解釋契約之職權行使及贅述理由，指摘原判決不
當，求予廢棄，非有理由。
據上論結，本件上訴為無理由。依民事訴訟法第四百八十一條、
第四百四十九條第一項、第七十八條，判決如主文。
中　　華　　民　　國　九十六　年　 十二 　月　二十一　日
                      最高法院民事第二庭
                          審判長法官  吳　正　一
                                法官  劉　福　聲
                                法官  阮　富　枝
                                法官  黃　義　豐
                                法官  鄭　傑　夫
      本件正本證明與原本無異
                                      書  記  官
中　　華　　民　　國　九十七　年　  一  　月　　三　　日
                                                      Ｑ
